【裁判字號】    95,訴,442
【裁判日期】    950503
【裁判案由】    偽造文書
【裁判全文】
臺灣板橋地方法院刑事判決               95年度訴字第442號
公  訴  人  臺灣板橋地方法院檢察署檢察官
被      告  乙○○
上列被告因偽造文書案件，經檢察官提起公訴（94年度偵字第20
602 號），本院判決如下：
    主  文
乙○○連續行使偽造私文書，足以生損害於公眾及他人，處有期
徒刑陸月，如易科罰金，以參佰元折算壹日。緩刑貳年。
    事  實
一、乙○○係址原設臺北縣板橋市○○路○ 段109 巷5 號1 樓「
    強昌有限公司」（下稱強昌公司）之實際負責人，明知強昌
    公司之員工甲○○（嗣於民國84年12月間離職）並未出資或
    承受他人出資，亦未同意擔任該公司之股東，竟基於行使偽
    造私文書之概括犯意，利用甲○○交付其身分證影本並授權
    乙○○代刻其印章1 枚以辦理勞、健保相關事宜之機會，先
    後實施下列行為：
（一）於80年11月18日某時，持上開甲○○為配合辦理勞、健保
      事宜所授權代刻之印章1 枚，接續在強昌公司股東同意書
      、公司章程、修正條文對照表各2 件（合計6 件）上，盜
      蓋「甲○○」之印文各1 枚（合計6 枚，詳如附表編號一
      至編號三所示），以此手法，冒用甲○○之名義，接續偽
      造內容為甲○○願承受強昌公司原股東潘文清之出資額新
      臺幣（下同）20萬元而為該公司之股東，且同意推舉蘇麗
      淑為該公司之董事、將該公司遷址至臺北縣土城鄉（即今
      之土城市○○○路63巷3 號並修改公司章程之上開私文書
      6 件，嗣先後於同年月23日、30日某時，連同甲○○交付
      之身分證影本、所授權代刻之印章1 枚，一併向臺灣省政
      府建設廳（現改制為經濟部中部辦公室）之不知情承辦人
      員提出而行使之，使該承辦人員於形式審查後，將上開虛
      偽不實事項登載於其職務上所掌管之公司變更登記事項卡
      之公文書上，並持上開甲○○之印章1 枚，在該公司變更
      登記事項卡之股東名單欄上盜蓋「甲○○」之印文1 枚（
      詳如附表編號四所示），足以生損害於甲○○及公司登記
      主管機關對於公司管理之正確性。
（二）再於87年12月3 日某時，以上揭相同手法，接續在強昌公
      司股東同意書、公司章程各1 件上，盜蓋「甲○○」之印
      文各1 枚（合計2 枚，詳如附表編號五、編號六所示），
      藉此冒用甲○○之名義，接續偽造內容為甲○○仍為強昌
      公司之股東，且同意該公司增加資本、改推乙○○為董事
      並修改公司章程之上開私文書2 件，嗣於同年月9 日某時
      ，持向臺灣省政府建設廳（現改制為經濟部中部辦公室）
      之不知情承辦人員提出而行使之，使該承辦人員於形式審
      查後，將上開虛偽不實事項登載於其職務上所掌管之公司
      變更登記事項卡之公文書上，足以生損害於甲○○及公司
      登記主管機關對於公司管理之正確性。
（三）復於88年8 月12日某時，以上揭相同手法，接續在強昌公
      司股東同意書、公司章程各1 件上，盜蓋「甲○○」之印
      文各1 枚（合計2 枚，詳如附表編號七、編號八所示），
      藉此冒用甲○○之名義，接續偽造內容為甲○○仍為強昌
      公司之股東，且同意修改該公司章程以調整盈餘分配比例
      之上開私文書2 件，嗣於同年月26日某時，持向經濟部之
      不知情承辦人員提出而行使之，使該承辦人員於形式審查
      後，將上開虛偽不實事項登載於其職務上所掌管之公司變
      更登記事項卡之公文書上，足以生損害於甲○○及公司登
      記主管機關對於公司管理之正確性。嗣因甲○○向臺北縣
      政府申請低收入戶補助，為臺北縣政府以其有投資強昌公
      司為由，認不符資格而駁回申請，至此，甲○○始悉其遭
      人冒名登記為強昌公司之股東，經其提出告訴後，循線查
      悉上情。
二、案經甲○○訴由臺灣板橋地方法院檢察署檢察官偵查起訴。
    理  由
一、證據能力部分：
（一）按被告以外之人於審判外之言詞或書面陳述，除法律有規
      定者外，不得作為證據，刑事訴訟法第159 條第1 項固定
      有明文。惟被告以外之人於偵查中向檢察官所為之陳述，
      除顯有不可信之情況者外，得為證據，同法第159 條之1
      第2 項亦規定明確。查告訴人甲○○於95年1 月12日檢察
      官偵訊時所為之指訴（見94年度偵字第20602 號卷第6 頁
      ），業經具結，且查無顯有不可信之情況，為傳聞證據之
      例外情形，自有證據能力。
（二）次按被告以外之人於審判外之陳述，雖不符刑事訴訟法第
      159 條之1 至之4 之規定，而經當事人於審判程序同意作
      為證據，法院審酌該言詞陳述或書面陳述作成時之情況，
      認為適當者，亦得為證據；當事人、代理人或辯護人於法
      院調查證據時，知有刑事訴訟法第159 條第1 項不得為證
      據之情形，而未於言詞辯論終結前聲明異議者，視為有前
      項之同意，同法第159 條之5 規定甚明。查告訴人甲○○
      於警詢時之指訴（見94年度他字第4016號卷第11至13頁）
      ，固屬被告以外之人於審判外之言詞陳述紀錄，惟被告及
      檢察官迄至言詞辯論終結，均未就該項證據之證據能力提
      出爭執，揆諸前揭規定，應視為已同意其作為本案之證據
      。經本院審酌該警詢筆錄係因告訴人主動向檢察官提出刑
      事告訴，經檢察官發交臺北縣政府警察局土城分局調查製
      作，目的在於釐清告訴人之指訴內容，製作過程未見有何
      違法情事等一切客觀事實，認均係出於告訴人之自由意思
      無訛，可信度甚高，亦應有證據能力，合先敘明。
二、認定被告有罪之依據：
    訊據被告乙○○固坦承其為強昌公司之實際負責人，曾前往
    印章店囑刻告訴人甲○○之印章1 枚，持以在如附表所示之
    文書上蓋用印文，並向臺灣省政府建設廳（現改制為經濟部
    中部辦公室）申請登記甲○○為強昌公司之股東，惟矢口否
    認有偽造文書之犯行。辯稱：伊實施上開行為之前，有經過
    甲○○本人之同意，當初甲○○係以口頭同意伊去刻用其印
    章，以登記為強昌公司之股東云云。經查：
（一）上揭事實，業據告訴人甲○○於警詢、檢察官偵訊及本院
      審理時指證明確。徵諸告訴人係自77年9 月13日起至83年
      12月8 日止之期間，由強昌公司為其投保勞工保險，投保
      之每月薪資為8,400 元至17,400元不等，有勞工保險局94
      年10月11日保承資字第09410542340 號書函所附之勞工保
      險被保險人投保資料表、勞工保險加保申報表及退保申報
      表各1 件附卷可稽，僅係低薪員工，至遲於83年12月8 日
      即已離職，竟毫無條件出名擔任強昌公司之股東，且於離
      職後仍未解除其股東身分在先，而於離職多年後對被告提
      出刑事告訴在後，嗣被告與告訴人經調解成立，由被告賠
      償告訴人10萬元等情，有臺北縣土城市調解委員會95年3
      月2 日95年民調字第008021號調解書1 件存卷可憑，衡情
      被告所辯告訴人曾以口頭同意伊去刻用印章以登記為強昌
      公司之股東云云，顯非事實，而告訴人之指訴始與事實相
      符，堪予採信。至於告訴人於本院審理時，於檢察官行主
      詰問之初，雖稱：「（問：你有無同意擔任強昌公司股東
      ？）有。」云云（見本院卷第141 、142 頁），顯係因事
      後與被告和解所為迴護之詞，應以告訴人於警詢、檢察官
      偵訊及嗣於本院補充詰問時所稱：之前在檢察官訊問時，
      我說以為被告要幫我辦理勞、健保，但不知道被告拿我的
      資料做何用，且我也沒有同意擔任強昌公司股東，均係屬
      實，我於94年間才知道我是強昌公司的股東，提出告訴之
      前，我與被告聯絡，被告沒有積極處理，我才對他提出告
      訴等語（見本院卷第143 頁）為可採，附此敘明。
（二）被告在如附表編號一至編號三所示之私文書上，雖有書寫
      「甲○○」之姓名，然依其形式文義觀之，僅係在臚列全
      體股東之人別而已，並無表彰為本人簽名之旨，洵無偽造
      署押之問題，公訴人認被告另有偽簽告訴人甲○○之簽名
      ，洵有誤會。又依告訴人甲○○之指訴，被告係以為告訴
      人辦理勞、健保相關事宜為由，要求甲○○提供其個人資
      料，雖告訴人當時並未提供印章，惟衡情應可預期辦理上
      開手續有使用其印章之必要，是本件被告所辯其持用之甲
      ○○印章1 枚，為告訴人授權所刻乙節，固值採信。公訴
      人認上開印章係被告所盜刻云云，尚嫌無據。惟告訴人縱
      有同意被告刻印，該枚印章之使用亦僅限於辦理勞、健保
      相關事宜，今被告持以辦理強昌公司變更登記，顯已逸脫
      授權目的與範圍，仍應負偽造文書罪責。
（三）此外，復有本院向經濟部中部辦公室函調強昌公司登記案
      卷所附之臺灣省政府建設廳函稿、經濟部函稿、公司變更
      登記申請書、股東同意書、公司章程、修正條文對照表、
      股東名冊、公司變更登記事項卡等資料影本在卷可證（見
      本院卷第72至130 頁）。綜上所述，本案事證明確，被告
      犯行堪以認定，應依法論科。
三、論罪科刑：
（一）核被告所為，係犯刑法第216 條、第210 條之行使偽造私
      文書罪及同法第214 條之使公務員登載不實罪。其盜用甲
      ○○之印章以盜蓋印文之行為，為偽造私文書之部分行為
      ；而偽造私文書之低度行為，復為行使之高度行為所吸收
      ，均不另論罪。被告於上揭事實欄（一）、（二）、（三
      ）所示時間，先後三次向主管機關申請辦理強昌公司變更
      登記，其每次各於密切接近之時、地，盜蓋「甲○○」之
      印文數枚，其中上揭事實欄（一）部分，並利用不知情之
      承辦人員在如附表編號四所示之公文書上盜蓋「甲○○」
      之印文1 枚，用意均在辦理各該次之變更登記事宜，每次
      辦理登記時之數個舉動之獨立性均極為薄弱，依一般社會
      觀念難以強行分離，顯各係基於單一犯意接續實施，侵害
      單一法益，各為接續犯。而被告在其他私文書上盜蓋印文
      之行為，既不予論罪，則與該部分有接續犯之實質上一罪
      關係之上開利用不知情之承辦人員在公文書上盜蓋印文之
      行為，自亦不另論罪。其先後三次行使偽造私文書之犯行
      ，時間銜接，手法相同，均觸犯構成要件相同之罪名，顯
      係基於概括犯意反覆為之，為連續犯，應依刑法第56條規
      定論以一罪，並加重其刑。所犯上開二罪，有方法、目的
      之牽連關係，為牽連犯，依刑法第55條規定，應從一重之
      行使偽造私文書罪處斷。爰審酌被告之素行狀況，其犯罪
      之動機、目的、手段、所生危害程度及犯後飾詞卸責，惟
      已與告訴人調解成立，並賠償告訴人10萬元等一切情狀，
      量處如主文所示之刑，並諭知易科罰金之折算標準，以示
      懲儆。
（二）本件被告未曾受有期徒刑以上刑之宣告，有臺灣高等法院
      被告前案紀錄表可憑，其因一時失慮，致罹刑章，事後已
      賠償告訴人10萬元，歷此偵查、審判及刑之宣告教訓，當
      知所警惕，信無再犯之虞，因認所宣告之刑，以暫不執行
      為適當，爰併予宣告緩刑2 年，以勵自新。
（三）被告在如附表編號一至編號三所示之私文書上，雖有書寫
      「甲○○」之姓名，然依其形式文義觀之，僅係在臚列全
      體股東之人別而已，並無表彰為本人簽名之旨，顯非署押
      ，業如前述，自無須諭知沒收之。又被告所持用之甲○○
      印章1 枚，為告訴人因同意其代為辦理勞、健保相關事宜
      而授權所刻等情，亦見前述，雖被告逸脫告訴人之授權範
      圍而盜用該印章，仍無礙該印章及印文之真正，非屬偽造
      之印章及印文，亦不能依刑法第219 條宣告沒收。公訴人
      請求沒收如附表所示文書上之印文及署押，於法均有不合
      ，併此指明。
據上論斷，應依刑事訴訟法第299 條第1 項前段，刑法第56條、
第216 條、第210 條、第214 條、第55條、第41條第1 項前段、
第74條第1 款，罰金罰鍰提高標準條例第1 條前段、第2 條，判
決如主文。
本案經檢察官蘇揚旭到庭執行職務。
中    華    民    國    95    年    5     月    3     日
                  刑事第十六庭  審判長法  官  陳鴻清
                                      法  官  歐陽漢菁
                                      法  官  朱嘉川
以上正本證明與原本無異。
如不服本判決應於送達後10日內向本院提出上訴狀。
                                      書記官  陳聖儒
中    華    民    國    95    年    5     月    8     日
附錄本案論罪科刑法條全文：
中華民國刑法第210 條：
偽造、變造私文書，足以生損害於公眾或他人者，處5 年以下有
期徒刑。
中華民國刑法第216 條：
行使第條至第條之文書者，依偽造、變造文書或登載不實事項或
使登載不實事項之規定處斷。
中華民國刑法第214 條：
明知為不實之事項，而使公務員登載於職務上所掌之公文書，足
以生損害於公眾或他人者，處3 年以下有期徒刑、拘役或5 百元
以下罰金。
附表：
┌──┬────┬───────────┬────────┬──────────┐
│編號│時    間│偽  造  之  私  文  書│盜 蓋 之 印 文  │影 本 附 卷 處      │
├──┼────┼───────────┼────────┼──────────┤
│一  │80年11月│股東同意書2 件        │各1 枚（計2 枚）│本院卷第78、93頁    │
│    │18日某時│                      │                │                    │
├──┼────┼───────────┼────────┼──────────┤
│二  │同上    │公司章程2 件          │各1 枚（計2 枚）│本院卷第76、88頁    │
├──┼────┼───────────┼────────┼──────────┤
│三  │同上    │修正條文對照表2 件    │各1 枚（計2 枚）│本院卷第81、91頁    │
├──┼────┼───────────┼────────┼──────────┤
│四  │80年11月│公司變更登記事項卡1 件│1 枚            │本院卷第101 頁      │
│    │30日某時│                      │                │                    │
├──┼────┼───────────┼────────┼──────────┤
│五  │87年12月│股東同意書1 件        │1 枚            │本院卷第107 頁      │
│    │3 日某時│                      │                │                    │
├──┼────┼───────────┼────────┼──────────┤
│六  │同上    │公司章程1 件          │1 枚            │本院卷第106 頁      │
├──┼────┼───────────┼────────┼──────────┤
│七  │88年8 月│股東同意書1 件        │1 枚            │本院卷第127 頁      │
│    │12日某時│                      │                │                    │
├──┼────┼───────────┼────────┼──────────┤
│八  │同上    │公司章程1 件          │1 枚            │本院卷第126 頁      │
├──┼────┴───────────┼────────┼──────────┤
│    │     合              計         │11枚            │                    │
└──┴────────────────┴────────┴──────────┘


司法院資訊處製作；財團法人民間司法改革基金會備份。
